臺灣基隆地方法院民事判決
111年度訴字第289號
原      告  張麗芬  
被      告  郭素禎  
上列當事人間請求給付租金等事件，本院於民國111年9月22日言
詞辯論終結，判決如下：
    主      文
原告之訴駁回。
訴訟費用由原告負擔。
    事實及理由
一、不變更訴訟標的，而補充或更正事實上或法律上之陳述者，
    非為訴之變更或追加，民事訴訟法第256條定有明文。查原
    告起訴請求被告給付出租門牌號碼新北市○○區○○路00號房屋
    （下稱系爭房屋）及騎樓攤位之5年租金，及請求承租人與
    原告簽訂租賃契約並由原告直接收取租金，嗣原告於本院民
    國111年9月22日言詞辯論期日，在未變更訴訟標的之前提下
    ，以其先前主張之相同事實，關於請求5年租金期間更正自1
    06年8月1日至111年7月31日止，核屬更正事實上或法律上之
    陳述，並非為訴之變更或追加。
二、原告主張：系爭房屋是兩造所共有，應有部分各2分之1，原
    告並未授權被告或兩造母親郭烏肉出租，被告擅自將系爭房
    屋出租予暘名診所及供流動攤販在門口騎樓擺攤，每月收取
    租金合計7萬2,000元（計算式：暘名診所月租3萬元＋騎樓攤
    販月租4萬2,000元＝7萬2,000元），自106年8月1日起111年7
    月31日止已收取租金432萬元，被告應返還半數即216萬元予
    原告，求為判決：㈠被告應給付原告216萬元。㈡系爭房屋所
    有出租行為須與原告簽訂賃契約並於法院公證。㈢系爭房屋
    所收取屬於原告之租金需直接由原告收取，不經手他人。
三、被告抗辯大致如下：
　㈠系爭房屋係兩造父母於66年3月間購買，考量將來繼承或過戶
    予子女時會徵收遺產稅或贈與稅，而借名登記在兩造名下，
    仍由兩造父母保管所有權狀，並使用收益及管理處分系爭房
    屋，系爭房屋之租金亦由兩造父母收取，於110年3月11日母
    親郭烏肉過世前，被告從未收取系爭房屋之租金，原告請求
    被告給付110年3月11日之前的租金並無理由。
　㈡郭烏肉於110年3月11日過世後，需清算遺產而暫時凍結帳戶
    ，承租人暘名診所無法匯款至郭烏肉帳戶，經承租人及被告
    通知原告提供帳戶以給付租金，原告均不回應，始由被告暫
    時保管系爭房屋及騎樓攤位自110年4月起至111年7月之租金
    及利息共計121萬6,784元，被告同意給付一半即60萬8,392
    元予原告。
　㈢並答辯聲明：原告之訴駁回。
四、原告主張系爭房屋登記為兩造所共有，應有部分各2分之1，
    有土地建物查詢資料可憑，且為兩造所不爭執，堪信為真實
    。至於原告請求被告給付系爭房屋及騎樓攤位自106年8月1
    日起至111年7月31日止之租金半數216萬元，為被告所否認
    ，並以前詞置辯，本院判斷如下：
　㈠當事人主張有利於己之事實者，就其事實有舉證之責任，民
    事訴訟法第277條前段定有明文。無法律上之原因而受利益
    ，致他人受損害者，應返還其利益，民法第179條前段定有
    明文。主張不當得利請求權存在之當事人，對於不當得利請
    求權之成立要件應負舉證責任，即應證明他方係無法律上之
    原因而受利益，致其受有損害。又繼承人有數人時，在分割
    遺產前，依民法第1151條規定，各繼承人對於遺產全部為公
    同共有關係，固無應有部分。然共有人（繼承人）就繼承財
    產權義之享有（行使）、分擔，仍應以應繼分（潛在的應有
    部分）比例為計算基準，若逾越其應繼分比例享有（行使）
    權利，就超過部分，應對其他共有人負不當得利返還義務，
    他共有人自得依其應繼分比例計算其所失利益而為不當得利
    返還之請求，此項請求權非因繼承所生，自非屬公同共有（
    最高法院104年度台上字第531號民事判決意旨參照）。
  ㈡經查：
　⒈被告抗辯系爭房屋是兩造父母於66年3月間購買，而借名登記
    在兩造名下，仍由兩造父母保管所有權狀，並使用收益及管
    理處分系爭房屋，在110年3月11日母親郭烏肉過世前，承租
    人即暘名診所、騎樓攤販將租金轉帳或存入郭烏肉之彰化銀
    行瑞芳分行帳號00000000000000帳戶等情，已有提出土地及
    建築改良物所有權狀、暘名診所轉帳明細、存款憑條、郭烏
    肉死亡證明書、彰化銀行客戶往來帳戶一覽表為證，可以相
    信為真正。原告既未舉證證明被告有收取系爭房屋及騎樓自
    106年8月1日起110年3月31日止之租金，難認被告受有該期
    間超過半數租金之利益，自不得請求被告返還。
  ⒉系爭房屋是兩造父母張萬興、郭烏肉所購買，借名登記在兩
    造名下，兩造為郭烏肉之繼承人，應繼分各為2分之1乙情，
    為兩造所不爭執，則依民法繼承之法律關係，系爭房屋之租
    金收取權益，應由兩造共同繼承，應繼分各2分之1。又郭烏
    肉死亡後，系爭房屋及騎樓之租金自110年4月至111年7月止
    ，共16個月租金合計121萬5,700元，均由被告收取，為被告
    所自承，被告已收取之租金數額高於原告主張之每月租金7
    萬2,000元，因已逾越被告應繼分比例即2分之1之權利，就
    超過部分，應對原告負不當得利返還義務。原告雖得請求被
    告返還依原告應繼分比例2分之1計算之所失利益即60萬7,85
    0元（計算式：1,215,700×1/2＝607,850），但被告自110年4
    月至111年7月止收取租金及利息合計1,216,784元，已於111
    年9月22日給付半數即60萬8,392元予原告，有郵政入戶匯款
    申請書可憑，被告未因此受有不當得利致原告受有損害，原
    告自不得請求被告返還自110年4月至111年7月止租金之半數
    。
五、原告另請求系爭房屋所有出租行為須與原告簽訂賃契約並於
    法院公證，及系爭房屋所收取屬於原告之租金需直接由原告
    收取，不經手他人等等，則請求對象應為系爭房屋之承租人
    而非被告，經本院就此闡明，原告仍未提出得對被告請求之
    依據，原告此部分請求，即無理由，應予駁回。
六、綜上所述，原告請求被告給付216萬元、系爭房屋所有出租
    行為須與原告簽訂賃契約並於法院公證、系爭房屋所收取屬
    於原告之租金需直接由原告收取，均無理由，應予駁回。
七、本件事證已經明確，兩造其餘之攻擊或防禦方法及所用之證
    據，經本院斟酌後，認為均不足以影響本判決之結果，爰不
    逐一論列，附此敘明。　
八、結論：本件原告之訴為無理由，依民事訴訟法第78條，判決
    如主文。
中　　華　　民　　國　　111 　年　　10　　月　　13　　日
                  民事庭法　官　陳湘琳　　　　　
以上正本係照原本作成。
對於本件判決如有不服，應於收受送達後20日內向本院提出上訴
書狀，敘述上訴之理由，上訴於臺灣高等法院，並按他造當事人
之人數附具繕本。如委任律師提起上訴者，應一併繳納上訴審裁
判費。
中　　華　　民　　國　　111 　年　　10　　月　　13　　日
                        書記官　陳柏宏